臺灣高等法院高雄分院民事判決
110年度上易字第161號
上  訴  人  陳鴻祥  

訴訟代理人  汪廷諭律師
被上訴人    何玠樺（原名：何汭穆）
訴訟代理人  葉銘進律師
上列當事人間因返還合夥契約金事件，上訴人對於中華民國110
年4 月15日臺灣橋頭地方法院109 年度訴字第150 號第一審判決
提起上訴，並為訴之追加，本院於111 年2 月23日言詞辯論終結
，判決如下：
    主      文
原判決關於駁回上訴人後開第二項之訴部分，及該部分假執行之
聲請，暨訴訟費用之裁判均廢棄。
被上訴人應給付上訴人新台幣柒拾玖萬叁仟零壹拾肆元，及自民
國108年11月8日起至清償日止，按週年利率百分之五計算之利息
。
追加之訴及其餘上訴均駁回。
第一、二審訴訟費用，由被上訴人負擔十分之九，餘由上訴人負
擔。
    事實及理由
壹、程序方面：
    按第二審訴之變更或追加，非經他造同意，不得為之，但請
    求之基礎事實同一，及減縮應受判決事項之聲明者，不在此
    限，民事訴訟法第446 條第1 項但書、第255 條第1 項第2
    款定有明文。上訴人於原審依民法第697 條第2 項規定，請
    求被上訴人返還出資，嗣於本院追加同法第686條、第689條
    、第694 條第1 項為請求權基礎（本院卷第47、214頁），
    聲明請求被上訴人偕同辦理清算了結合夥財產，核屬訴之追
    加，經核上訴人此部分所為訴之追加，均係本於兩造合夥經
    營水產養殖之同一基礎事實，依前開說明，上訴人所為訴之
    追加，應予准許。
貳、實體方面：
一、上訴人起訴主張：兩造於民國106年8月1日簽立合夥契約書
    （下稱系爭契約），約定合夥經營澳洲龍蝦等水產養殖（下
    稱系爭合夥事業），合夥期間自106年8月1日起至109年7月3
    1日止計3年，養殖漁塭位於被上訴人住處即門牌號碼高雄市
    ○○區○○里○○0號旁之土地（下稱系爭土地），伊業已依系爭
    契約所載約定出資額，出資108萬5,000元（出資額87萬5,00
    0元，營運資金21萬元），然被上訴人迄今並未出資，經伊
    向地政事務所查詢後，方知系爭土地為林務局所有，非被上
    訴人所有，且該漁塭現仍雜草叢生，伊所出資之金額，均由
    被上訴人用於整建廢棄魚塭及修繕設備，又被上訴人購買種
    蝦之費用為市場種蝦價格之2倍，可認被上訴人對伊為詐欺
    行為，伊已於106年12月26日向被上訴人聲明退夥，爰依民
    法第697條第2項規定，請求被上訴人返還出資87萬5,000元
    及法定遲延利息。原審為上訴人敗訴之判決，上訴人不服，
    提起上訴，並追加依同法第686條、第689條、第694條第1項
    規定，請求被上訴人偕同辦理清算了結合夥財產（下稱系爭
    合夥財產）。上訴聲明：㈠原判決廢棄。㈡被上訴人應偕同上
    訴人辦理清算了結合夥財產。㈢被上訴人應給付上訴人87萬5
    ,000元，及自起訴狀繕本送達翌日起至清償日止，按週年利
    率5％計算之利息。
二、被上訴人則以：依系爭契約第4條約定，上訴人為系爭合夥
    事業執行人，其應先提出帳冊等資料或敘明系爭事業之盈虧
    狀況，始能就系爭合夥財產進行清算，若上訴人未能提出或
    敘明，難認其已盡合夥執行人之義務。又上訴人於提起本件
    訴訟前，雖曾與伊討論若其退夥可取回若干金額，然此僅止
    於討論，系爭契約係屬訂有存續期間之合夥，上訴人於該存
    續期間並未向伊為退夥之意思表示，故系爭契約係因合夥存
    續期間屆滿而解散，而依系爭契約第1條約定可知，系爭合
    夥財產為「養殖場3年之使用利益」，此3年即為系爭合夥存
    續期間，系爭合夥存續期間既已屆滿，則作為系爭合夥財產
    之使用利益即已結束而不存在，上訴人已無從依民法第697
    條第2項規定請求返還出資額等語置辯。並答辯聲明：上訴
    駁回。
三、兩造不爭執之事項：
  ㈠兩造於106年8月1日簽立合夥契約書，約定資本總額為250萬
    元，共10股，每股25萬元。
  ㈡上訴人與被上訴人出資額及營運資金比例各為35％、65％。上
    訴人依系爭契約，已支付108萬5,000元，其中87萬5,000元
    為出資額（3.5股），其餘21萬元為營運資金。
四、本院之判斷：
  ㈠按合夥未定有存續期間，或經訂明以合夥人中一人之終身，
    為其存續期間者，各合夥人得聲明退夥，但應於兩個月前通
    知他合夥人。前項退夥，不得於退夥有不利於合夥事務之時
    期為之。合夥縱定有存續期間，如合夥人有非可歸責於自己
    之重大事由，仍得聲明退夥，不受前二項規定之限制，民法
    第686條定有明文。查，依系爭契約第6條約定：「合作經營
    期間定為106年8月1日起至109年7月31日止，倘若雙方同意
    可於期滿另行續約」等語（原審審訴卷第17、18頁），是本
    件兩造間係成立定有存續期間之合夥，則依前揭規定，上訴
    人於合夥存續期間聲明退夥者，應有非可歸責於自己之事由
    ，始可為之。
  ㈡上訴人主張：被上訴人迄今並未出資，且系爭土地非上訴人
    所有，上訴人將伊所出資金額用於整建廢棄魚塭及修繕設備
    ，又被上訴人購買種蝦費用為市價之2倍，可認被上訴人有
    詐欺之行為，伊已於106年12月26日向被上訴人為退夥之意
    思表示。若認106年12月26日不生聲明退夥之效力，伊以提
    起本件訴訟即108年7月24日為退夥之意思表示云云。查，上
    訴人主張被上訴人就系爭合夥事業對其有詐欺行為，業經臺
    灣橋頭地方檢察署檢察官以107年度偵字第7916號為不起訴
    處分確定，此有該不起訴處分書附卷可稽（原審審訴卷第21
    至24頁），是上訴人據此主張其有非可歸責於己之重大事由
    而得向被上訴人聲明退夥云云，即屬無據。又兩造約定資本
    總額為250萬元，共10股，每股25萬元。上訴人與被上訴人
    出資額及營運資金比例各為35％、65％。上訴人依系爭契約，
    已支付108萬5,000元，其中87萬5,000元為出資額（3.5股）
    ，其餘21萬元為營運資金，為兩造所不爭執；反之被上訴人
    並未舉證證明其有確實提繳出資額或營運資金。而上訴人依
    系爭契約第4條約定，既負有掌理經營事務及帳務處理並按
    月製作相關報表之權利義務，然其並未舉證證明對被上訴人
    已盡督促及催繳之責，難認其無可歸責於己之重大事由，則
    上訴人於兩造合夥存續期間內之106年12月26日、108年7月2
    4日，先後2次向被上訴人所為退夥之意思表示，均不生聲明
    退夥之效力，應堪認定。
  ㈢按「合夥解散後，其清算由合夥人全體或由其所選任之清算
    人為之。前項清算人之選任，以合夥人全體之過半數決之」
　　、「合夥財產，應先清償合夥之債務。其債務未至清償期，
    或在訴訟中者，應將其清償所必需之數額，由合夥財產中劃
    出保留之。依前項清償債務，或劃出必需之數額後，其賸餘
    財產應返還各合夥人金錢或其他財產權之出資。為清償債務
    及返還合夥人之出資，應於必要限度內，將合夥財產變為金
    錢」、「合夥財產，於清償合夥債務及返還各合夥人出資後
　　，尚有賸餘者，按各合夥人應受分配利益之成數分配之」。
    民法第694條、第697條第1、2、4項、第699條分別定有明文
　　。又合夥事業雖已停止，各合夥人對於合夥財產之公同共有
    關係並非當然消滅，在未經清算終結確定盈虧以前，合夥人
    仍不得就原來出資為全部返還之請求，或以合夥財產之一部
    為合夥人中一人債務之執行標的物，或主張為合夥人各自享
    有之權利（最高法院79年台上字第1980號、75年度台上字第
    379號、53年台上字第203號裁判參照）。準此，合夥解散後
    應行清算，以全體合夥人過半數決選任清算人，清算應依清
    償債務、返還出資及分配利益依序為之，有必要時，得將合
    夥財產變為金錢。是倘合夥人僅二人，無法依法定程序選任
    清算人，對於各自提出之帳目或合夥財產處理方式（如是否
    出售合夥財產等）亦多有爭執，各執己見，無法進行清算；
    則部分合夥人為完成清算，分配合夥財產，提出清算相關帳
    目，請求法院裁判結算，並依結算結果請求給付，尚非法所
    不許（最高法院107年度台上字第2139號裁判意旨參照）。
  ㈣查，本件兩造間係成立合夥關係，且合夥存續期間自106年8
    月1日起至109年7月31日止，已如前述，是兩造合夥存續期
    間業已屆滿。又兩造就合夥財產並未依前開規定為清算均不
    爭執，依前揭說明，兩造就合夥財產之公同共有關係至清算
    完結前仍屬存續，惟兩造合夥財產之結算，需由全體合夥人
    即兩造共同為之（兩造並未選任清算人）。上訴人主張其不
    爭執被上訴人於106年2月間兩造以LINE通訊軟體對話時所稱
    系爭合夥事業就營運資金部分已支出金額53萬4,245元乙情
    （本院卷第166、167頁），並請求被上訴人返還扣除該支出
    金額後，按兩造出資比例計算之出資款等語，被上訴人則辯
    以：系爭合夥財產為「養殖場3年之使用利益」，系爭合夥
    存續期間既已屆滿，則作為系爭合夥財產之使用利益即已結
    束而不存在，上訴人已無從請求返還出資額等語，可見兩造
    間就合夥財產應如何清算之意見歧異甚大，被上訴人亦無意
    與上訴人進行清算（被上訴人於本院審理初期因案在監，嗣
    出監後，即均未到庭，亦無與其訴訟代理人聯繫，見本院卷
    第166頁），已無從由兩造共同結算。然上訴人所提出兩造1
    06年2月間之LINE通訊軟體對話內容及被上訴人傳送之單據
    照片（本院卷第127至129頁），業經被上訴人於本件審理中
    為肯認之陳述，尚非不得作為兩造清算及本院審酌上訴人請
    求返還結算後出資額之依據，揆諸前揭裁判意旨，上訴人既
    已依民法第697條第2項規定，請求法院裁判結算，並請求被
    上訴人依結算結果給付，則上訴人依民法第694條第1項規定
    ，請求被上訴人偕同辦理合夥財產之清算了結，已無訴之利
    益，而不應准許。
  ㈤次查，系爭合夥事業約定之資本額為250萬元，共10股，每股
    25萬元，營運資金每股6萬元，計60萬元；上訴人應負擔之
    出資額及營運資金各為87萬5,000元、21萬元，為兩造所不
    爭。又被上訴人應負擔之出資額各為162萬5,000元（25萬元
    ×6.5股＝162.5萬元）、39萬元（6萬元×6.5股=39萬元）；另
    上訴人不爭執被上訴人於前揭LINE通訊軟體所稱系爭合夥事
    業就營運資金部分已支出金額53萬4,245元，已如前述。再
    者，系爭合夥財產中之資本額不含被上訴人之技術出資及使
    用系爭土地應繳納予國有財產局之之補償金，被上訴人同意
    自行負擔該補償金等情，為被上訴人自陳在卷（本院卷第18
    2、186頁）。被上訴人雖辯以：伊於106年12月間LINE通訊
    軟體對話中，曾向上訴人提及之權利金即為資本額，而資本
    額即為養殖場3年的使用利益云云，並提出LINE通訊軟體譯
    文為證（本院卷第193至197頁）。惟遍閱系爭契約全文，並
    無系爭合夥財產為養殖場3年使用利益或權利金等類此文字
    ，且全部條款僅敘及資本額之金額及應由兩造認繳出資，自
    不得以逸脫通常文義之方式而為解釋。又被上訴人固曾向上
    訴人稱：「權利金您（上訴人）應該了解怎麼回事」等語（
    本院卷第195頁），惟上訴人並未就此有何回應，自難以被
    上訴人片面陳述遽認其所謂權利金即為資本額之情為真。被
    上訴人上開所辯，並非可採。
　㈥本院審酌兩造合夥應出資額為310萬元（250萬元+60萬元），
    且兩造合夥經營水產養殖事業，有使用土地及設置養殖設備
    （魚塭、水車、發電機等）之必要，上訴人於偵查中亦陳稱
    ：兩造合夥養蝦之蝦苗、水電及工人薪資等費用，是用伊等
    共同投資之資金去負擔的。魚塭及現場水電等設備大致上是
    弄好的，但水車、線路、開關等係損壞的等語（原審審訴卷
    第22、23頁），可見被上訴人確有整建現場之魚塭、水電等
    養殖設備，是此固定成本之支出，固應列入系爭合夥財產之
    清算範圍，惟被上訴人始終未能提出上開固定成本支出之單
    據以供審認，而據上訴人陳稱：兩造曾於106年7月21日就其
    他魚塭簽立租賃契約書，租賃範圍與本件養殖場所需土地範
    圍面積大致相同，租金1年10萬元，可以此作為本件兩造合
    夥支出之結算方式等語（本院卷第157頁之租賃契約書；本
    院卷第153、154頁），可認兩造合夥期間之固定成本支出為
    30萬元（10萬元×3年＝30萬元）。又系爭合夥事業就營運資
    金部分已支出53萬4,245元（含雇用證人李榮森之薪資，該
    證人證稱其薪資係由被上訴人支付，為兩造所不爭執，本院
    卷第110、111、167、183頁），因兩造均無法提出營運資金
    支出細項（本院卷第166頁），致此部分與前述固定成本兩
    者之支出項目恐實際有重疊之可能，惟上訴人同意此部分支
    出金額同列為系爭合夥財產清算之支出扣除項目（本院卷第
    155頁），是加計此部分支出金額後，系爭合夥存續期間之
    支出合計為83萬4,245元（固定成本支出30萬元+營運資金支
    出53萬4,245元＝83萬4,245元）。稽此，系爭合夥財產經清
    算後，尚餘226萬5,755元（310萬元-83萬4,245元＝226萬5,7
    55元），按兩造出資比例計算，上訴人得請求被上訴人返還
    清算金額為79萬3,014元（226萬5,755元×35/100＝79萬3,014
    元，元以下四捨五入）。
五、綜上所述，上訴人依民法第697條第2項規定，請求被上訴人
    給付79萬3,014元，及自起訴狀繕本送達之翌日即108年11月
    8日（原審審訴卷第71頁）起至清償日止，按週年利率5％計
    算之利息，為有理由，應予准許；逾此部分之請求，為無理
    由，不應准許。原審就上開應准許即請求返還經清算後出資
    部分，為上訴人敗訴之判決，尚有未洽，上訴意指指摘原判
    決不當，求予廢棄改判，為有理由，爰由本院廢棄改判如主
    文第3項所示。至上訴人追加依民法第686條、第689條、第6
    94條規定，請求被上訴人偕同辦理清算了結合夥財產，為無
    理由，應予駁回。
六、本件事證已臻明確，兩造其餘之攻擊或防禦方法及所用之證
    據，經本院斟酌後，認為均不足以影響本判決之結果，爰不
    逐一論列，附此敘明。
七、據上論結，本件上訴為一部有理由、一部無理由，追加之訴
    為無理由，判決如主文。
中　　華　　民　　國　　111 　年　　3 　　月　　16　　日
                              民事第四庭
                                  審判長法官  甯  馨
                                  法      官  林雅莉
                                  法      官  何悅芳
以上正本證明與原本無異。
本件不得上訴。　
中　　華　　民　　國　　111 　年　　3 　　月　　16　　日
                                  書  記  官  戴育婷